臺北高等行政法院判決　　　　　　　　　　　　　　　九十年度訴字第五九二○號
　　　　　　　　　　　　　　　.
　　原　　　告　甲○○
　　訴訟代理人　丙○○
　　被　　　告　勞工保險局
　　代　表　人　廖碧英(總經理.
　　訴訟代理人　乙○○
　　　　　　　　丁○○
右當事人間因勞保事件，原告不服行政院勞工委員會中華民國九十年九月十一日台九
十勞訴字第○○一四七五九號訴願決定，提起行政訴訟。本院判決如左：
　　主  文
原告之訴駁回。
訴訟費用由原告負擔。
　　事  實
一、事實概要：緣嘉義區漁會被保險人蔡秋霖於民國（下同）八十九年六月九日因車
    禍致頭部外傷顱內出血，自該日起至同年九月二十五日住院醫治，於八十九年十
    一月六日檢據申請殘廢給付，經被告以其症狀尚未固定，與勞工保險條例第五十
    三條、第五十四條規定不符，乃於八十九年十一月十六日以八九保給字第六○七
    五四六五號核定不予給付。原告之妹蔡佳臻不服，申請審議，遭審定駁回，提起
    訴願，亦遭決定駁回，原告不服，提起本件行政訴訟。
二、兩造聲明：
　(一)原告聲明：訴願決定及原處分均應撤銷。
　(二)被告聲明：駁回原告之訴。
三、兩造爭點：被告以被保險人蔡秋霖症狀尚未固定，與勞工保險條例第五十三條、
              第五十四條規定不符，核定不予給付，是否適法？
  (一)原告主張之理由：（未於準備程序及言詞辯論期日到場，依其訴狀所載）
    1.依勞保條例第五十四條：規定「被保險人因職業傷害或罹患職業病，經治療終
      止後，如身體遺存障害，適合殘廢給付標準表規定之項目．．．一次請領殘廢
      補償費。」該條文已明確規定凡「治療終止」、「身體遺存障害」，即可請領
      殘廢給付，並非規定凡所患傷病均需「治療一年以上尚未痊癒，始得請領」。
      而同條例施行細則第七十七條：「．．．所稱治療終止，指被保險人罹患之傷
      病，經治療後症狀固定，再行治療仍不能期待其治療效果之狀態。」之規定更
      已明示「治療終止」之定義係指「治療效果終止，而維持性之治療行為繼續之
      意思」，例如洗腎、精神病等。而所謂需「治療一年以上」則規定於勞保條例
      第五十三或五十四條之第二項：「．．．得比照．．．辦理」，因此，事實真
      相是：「未治療終止」的，也可以在「治療一年以上」申請比照辦理請領殘廢
      給付，並不一定要「治療一年以上」，只要醫師認定為已經「治療終止」而出
      具殘廢診斷書即可請領；並不能將勞保條例第五十三條或五十四條之第一項「
      治療終止．．．得．．．請領」、第二項「治療一年以上．．．得比照前項規
      定辦理」之順序反過來而審核。
    2.本件被保險人雖治療未滿一年，但按「勞工保險殘廢診斷書」第十九欄係供醫
      師填寫治療終止審定殘廢日期之欄目，而醫師既已填寫此欄目，即明確審定被
      保險人於八十九年十月三十日確已「治療終止」，亦即表明醫師係以治療終止
      為認定而出具殘廢診斷書，而既已治療終止即表示被保險人已符勞保條例施行
      細則第七十七條「症狀固定」之規定。
    3.依法「無法定診斷權責者，不得執行法定事項」，而被告卻以無法定診斷權責
      者之特約醫師審查案件，從而推斷本件被保險人「症狀尚未固定」，難謂適法
      。
    4.被告係以「被保險人於八十九年六月九日至八十九年九月二十五日治療僅三個
      月餘並於八十九年十一月六日死亡」為由，推斷被保險人「症狀尚未固定」，
      但按勞保條例施行細則第七十七條中並無規定審定殘廢之前應具備至少多久的
      治療時間才算「治療終止」，既然無此規定，則醫師既已出具殘廢診斷書認定
      為「治療終止」，即已「治療終止」；又既已「治療終止」，當然應符勞保條
      例施行細則第七十七條「症狀固定」之規定，又何來「症狀尚未固定」之理。
      被告之審核，顯然不按法令行事。
    5.依法「被保險人殘廢與否係以保險人自設或特約醫療機構之診斷書為據」，本
      件被保險人既經被告之特約醫療機構診斷為「意識不清，嚴重神經功能障礙，
      終生無法從事任何工作，終生需人照顧，無好轉可能」（參見殘廢診斷書第二
      十四、二十七欄），即已「症狀固定」而於八十九年十月三十日「治療終止」
      審定成殘，被告依法應以醫師所開具之該殘廢診斷書作為審核之依據，不應另
      為主張。
　　6.勞保條例第一條規定：「為保障勞工生活，促進社會安全」之立法宗旨。
　　7.綜上所述，敬請將訴願決定及原處分均撤銷，並指示被告按勞保條例第五十四
　　　條及殘廢給付標準表第五項第一等級之規定，核付為一、八○○日所應換算之
　　　殘廢給付金額新台幣九十九萬元，以保原告之合法權益，實為感禱。
　(二)被告主張之理由：
　　1.按「被保險人因普通傷害或罹患普通疾病，經治療終止後，如身體遺存障害，
　　　適合殘廢給付標準表規定之項目，並經保險人自設或特約醫院診斷為永久殘廢
　　　者，得按其平均月投保薪資，依同表規定之殘廢等級及給付標準，一次請領殘
　　　廢補助費．．．被保險人領取普通傷病給付期滿，或其所患普通傷病經治療一
　　　年以上尚未痊癒，如身體遺存障害，適合殘廢給付標準表規定之項目，並經保
　　　險人自設或特約醫院診斷為永不能復原者，得比照前項規定辦理。」「被保險
　　　人因職業傷害或罹患職業病，經治療終止後，如身體遺存障害，適合殘廢給付
　　　標準表規定之項目，並經保險人自設或特約醫院診斷為永久殘廢者，依同表規
　　　定之殘廢等級及給付標準，增給百分之五十，一次請領殘廢補償費。被保險人
　　　領取職業傷病給付期滿，尚未痊癒，如身體遺存障害，適合殘廢給付標準表規
　　　定之項目，並經保險人自設或特約醫院診斷為永久不能復原者，得比照前項規
　　　定辦理。」勞工保險條例第五十三條及第五十四條定有明文。
　　2.查本件原告之父蔡秋霖因車禍致頭部外傷顱內出血，於八十九年十一月六日檢
　　　據申請殘廢給付，據其所送財團法人奇美醫院八十九年十月三十日出具之勞工
　　　保險殘廢診斷書記載，原告之父於八十九年六月九日因頭部外傷顱出血至該院
　　　初診，八十九年六月九日至同年七月二十日住院診療，至八十九年九月二十五
　　　日門診七次。惟查原告之父治療僅三個月，其症狀尚未固定，與勞工保險條例
　　　第五十三條、第五十四條規定不符，被告乃於八十九年十一月十六日以八九保
　　　給字第六○七五四六五號函核定不予給付，依法並無不合。原告之妹蔡佳臻不
　　　服申請審議，復經勞工保險監理委員會審定駁回，原告之妹再提訴願亦經駁回
　　　在案。
　　3.原告訴稱，按「勞工保險殘廢診斷書」內，醫師既已明確審定被保險人於八十
　　　九年十月三十日確已「治療終止」，即表示被保險人已符「經治療後」已「症
　　　狀固定」再行治療仍不能期待其治療效果之狀態，被告卻以「症狀尚未固定」
　　　為由，不予給付，難謂適法云云。惟查原告之父因車禍導致頭部外傷顱內出血
　　　，其所患傷病自八十九年六月九日治療至八十九年九月二十五日，有財團法人
　　　奇美醫院八十九年十月三十日出具之殘廢診斷書可稽，據此原告之父僅治療三
　　　個月餘，依醫理見解所患症狀應尚未固定；況查，原告之父復於八十九年十一
　　　月六日旋即死亡，更顯示其所患於其申請殘廢給付時，症狀尚未固定，難謂符
　　　合勞工保險條例第五十三條請領規定，所請殘廢給付應不予給付。綜上，原告
　　　之訴顯無理由。
　　理  由
一、本件原告經合法通知，未於言詞辯論期日到場，核無行政訴訟法第二百十八條準
    用民事訴訟法第三百八十六條所列各款情形，爰經被告聲請，由其一造辯論而為
    判決，合先敘明。
二、按「被保險人或其受益人，於保險效力開始後，停止前發生保險事故者，得依本
    條例規定，請領保險給付。」、「被保險人因普通傷害或罹患普通疾病，經治療
    終止後，如身體遺存障害，適合殘廢給付標準表規定之項目，並經保險人自設或
    特約醫院診斷為永久殘廢者，得按其平均月投保薪資，依同表規定之殘廢等級及
    給付標準，一次請領殘廢補助費，殘廢給付標準表如附表二」、「被保險人領取
    普通傷病給付期滿，或其所患普通傷病經治療一年以上尚未痊癒，如身體遺存障
    害，適合殘廢給付標準表規定之項目，並經保險人自設或特約醫院診斷為永不能
    復原者，得比照前項規定辦理。」、「被保險人因職業傷害或罹患職業病，經治
    療終止後，如身體遺存障害，適合殘廢給付標準表規定之項目，並經保險人自設
    或特約醫院診斷為永久殘廢者，依同表規定之殘廢等級及給付標準，增給百分之
    五十，一次請領殘廢補償費。」、「被保險人領取職業傷病給付期滿，尚未痊癒
    ，如身體遺存障害，適合殘廢給付標準表規定之項目，並經保險人自設或特約醫
    院診斷為永久不能復原者，得比照前項規定辦理。」勞工保險條例第十九條第一
    項、第五十三條第一、第二項及第五十四條第一、二項分別定有明文。次按「本
    條例第五十三條第一項及第五十四條第一項所稱治療終止，指被保險人罹患之傷
    病，經治療後，症狀固定，再行治療仍不能期待其治療效果之狀態。」勞工保險
    條例施行細則第七十七條亦有明定。
三、本件原告之父蔡秋霖於八十九年六月九日因車禍致頭部外傷顱內出血，於八十九
    年十一月六日檢據申請殘廢給付，據其檢送之財團法人奇美醫院八十九年十月三
    十日出具之勞工保險殘廢診斷書記載，蔡秋霖於八十九年六月九日因頭部外傷顱
    內出血至該院初診，八十九年六月九日至同年七月二十日住院診療，至八十九年
    九月二十五日門診七次。被告以蔡秋霖僅治療三個月，其症狀屬尚未固定，與勞
    工保險條例第五十三條、第五十四條規定不符，乃於八十九年十一月十六日以八
    九保給字第六○七五四六五號函核定不予給付，原告之妹蔡佳臻不服申請審議，
    復經勞工保險監理委員會審定駁回，再提訴願亦經駁回，而由原告起訴等情，有
    上開申請書、原處分書、訴願決定書等附卷可稽，且為兩造所不爭執，堪信為真
    實。
四、按有權利能力者，有當事人能力。人之權利能力始於出生，終於死亡。自死亡之
    日起，即不能以無權利能力者為處分對象。查本件勞保局八十九年十一月十六日
    以八九保給字第六○七五四六五號函之受處分人蔡秋霖已於同年十一月六日死亡
    ，勞保局以蔡秋霖為處分對象，自有未合。核屬行政程序法第一百十一條之無效
    行政處分，不發生任何法律效果，監理會及行政院勞工委員會未審及此，復分別
    以九十年二月二十六日（89）保監審字第六一三二號審定書及以九十年八月三十
    日台九十勞訴字第○○一四七五九號決定書駁回蔡秋霖女兒蔡佳臻之申請審議及
    訴願，固均有未妥；惟因原處分既屬無效，要無提起撤銷之訴之對象，原告提起
    本件訴訟，即屬欠缺權利保護要件，應予駁回。
五、次按原告提起本件之訴，雖聲明為撤銷原處分及訴願決定，但其真義乃在請求判
    決被告應為殘廢給付，要屬課予義務之訴至明，因原告經合法通知均未到場，無
    從闡明，然自其訴狀內容以觀自明。而因提起行政訴訟法第五條課予義務之訴者
    ，須由主張向中央或地方機關依法申請案，遭駁回經訴願而未獲救濟之人提起，
    始有原告當事人適格。查原告非系爭勞工保險之被保險人，且非原行政處分之對
    象，尤非提起審議爭議及訴願之人，自無提起本件行政訴訟原告之適格甚明。從
    而，其提起本件訴訟亦為欠缺權利保護要件，應予駁回。
六、退而言之，原告之父蔡秋霖於八十九年六月九日因車禍致頭部外傷顱內出血，所
    患傷病自該日起治療至同年九月二十五日止，有財團法人奇美醫院八十九年十月
    三十日出具之殘廢診斷書可憑，準此，蔡秋霖接受治療僅三個月餘，依醫理見解
    所患症狀屬尚未固定，況蔡秋霖復於同年十一月六日即死亡，尤證其所患傷病於
    其提出申請殘廢給付時，症狀尚未固定，蓋病重即認定殘廢，即造成「殘」、「
    病」不分，殘廢給付之規定將形同虛設。揆諸前揭規定，其殘廢給付之申請，不
    符勞工保險條例第五十三條第一項之規定要件甚明，被告否准其申請，要無不合
    。至原告主張「勞工保險殘廢診斷書」內，醫師既已明確審定被保險人於八十九
    年十月三十日確已「治療終止」，即表示被保險人已符「經治療後」已「症狀固
    定」再行治療仍不能期待其治療效果之狀態，被告卻以「症狀尚未固定」為由，
    不予給付，難謂適法云云。惟按被告於審核保險給付案件時，除以被保險人或受
    益人檢附之保險資料、診斷書等予以審核外，如有必要，亦須另外徵詢專科醫師
    意見或實地派員訪查瞭解實情，此觀勞工保險局組織條例第十一條第二項規定被
    告得視業務需要聘用兼任醫師十二人至二十人，及勞工保險條例第二十八條、第
    五十六條及同條例施行細則第六十一條規定保險人（即被告）為審核保險給付，
    得調查有關之文件、得另行指定醫院或醫師複檢等規定自明，苟被告僅能依被保
    險人所檢附之診斷書審查，則上開規定將形同具文，亦有損被告審核之權限，次
    按「診斷書所載之病情，是否符合殘廢給付標準，係由殘廢給付主管機關逕依權
    責認定」行政院衛生署八十九年三月十七日衛署醫字第八九○一三一一九號函釋
    在案。從而，原告此項主張亦屬無稽。
七、末按「被保險人身體殘廢不能從事工作，依勞工保險殘廢給付標準表申請殘廢給
    付後死亡，其受益人得擇領死亡給付或殘廢給付」勞工保險條例施行細則第八十
    一條定有明文。查蔡秋霖於提出本件殘廢給付後，業據其妻蔡張彩雲於九十年十
    二月十四日申請死亡給付，經被告於九十一年一月二日核定給付四十九萬五千元
    在案，有被告提出現金死亡給付資料表在卷可考，從而，原告本件殘廢給付之訴
    ，已屬申請無理由，要無疑義。
八、綜合上述，原告之父蔡秋霖因車禍致頭部外傷顱內出血治療，未達症狀固定狀態
    ，不符申領殘廢給付要件，被告否准其請求，並無不合，訴願決定予以維持，亦
    無違誤，且原告之母蔡張彩雲已依勞工保險條例施行細則第八十一條規定選擇請
    領死亡給付，原告本件請求即屬於法無據至明，從而，原告徒執前詞，訴請撤銷
    ，為無理由，應予駁回。
據上論結，本件原告之訴為無理由，爰依行政訴訟法第二百十八條、民事訴訟法第三
百八十五條第一項前段，行政訴訟法第九十八條第三項前段，判決如主文。
中　　　華　　　民　　　國　　九十一　　年　　　八　　　月　　 十五 　　日
                 臺 北 高 等 行 政 法 院   第 六 庭
                             審 判 長 法  官　林 樹 埔
                                      法  官　曹 瑞 卿
                                      法  官  闕 銘 富
右為正本係照原本作成。
如不服本判決，應於送達後二十日內，向本院提出上訴狀並表明上訴理由，如於本判
決宣示後送達前提起上訴者，應於判決送達後二十日內補提上訴理由書（須按他造人
數附繕本）。
中　　　華　　　民　　　國　　九十一　　年　　　八　　　月　　 十六 　　日
                                      書記官  吳 芳 靜
